【裁判字號】    92,台上,1820
【裁判日期】    920410
【裁判案由】    偽造文書
【裁判全文】
最高法院刑事判決                              九十二年度台上字第一八二○號
    上  訴  人  甲○○
右上訴人因偽造文書案件，不服台灣高等法院中華民國九十一年十二月二十五日第二
審更審判決（九十一年度上更(一)字第七九一號，起訴案號：台灣板橋地方法院檢察署
八十六年度偵字第一四四五五、一九三○二號），提起上訴，本院判決如左：
    主  文
上訴駁回。
    理  由
一偽造文書部分：
按刑事訴訟法第三百七十七條規定，上訴於第三審法院，非以判決違背法令為理由，
不得為之。是提起第三審上訴，應以原判決違背法令為理由，係屬法定要件。如果上
訴理由狀並未依據卷內訴訟資料，具體指摘原判決不適用何種法則或如何適用不當，
或所指摘原判決違法情事，顯與法律規定得為第三審上訴理由之違法情形，不相適合
時，均應認其上訴為違背法律上之程式，予以駁回。本件上訴意旨略稱：(一)原判決主
文第二項諭知標單上偽造之「林麗華」署押一枚沒收，但標單上並無偽造之「林麗華
」署押，如何得以沒收。而對冒用「林麗卿」在標單上偽造之署押又未諭知沒收，有
判決不適用法則之違誤。又原判決事實欄雖記載上訴人甲○○冒用「林麗華」……名
義填寫各該會員姓名及標息於標單上等情，但於原判決附表編號二則記載為「林麗卿
」，理由內或記載為「林麗華」或記載為「林麗卿」，致有判決主文、事實與理由矛
盾之違法。(二)、冒用林麗華、劉啟文、周惠慈名義標會，係楊秀連所為，上訴人全不
知情。且所謂冒用劉啟文名義標會並無其事，此原係楊秀連冒用其店員林秀玲名義標
會，因恐林秀玲知悉，才對外誆稱係劉啟文得標，另冒用周惠慈名義標會時，上訴人
到南部接洽生意，並未在場，有黃天青、林秀玲可證。又冒用林秀美名義標會，係上
訴人受楊秀連之託為之，開標日楊秀連雖人在國外，仍再打國際電話回國叮嚀此事，
亦有林秀玲可證，原審對此未詳予調查，並傳訊黃天青、林秀玲作證，有應於審判期
日調查之證據未予調查之違法等語。
惟查原判決認定上訴人有原判決事實欄所記載之偽造文書犯行，係依憑上訴人及共犯
楊秀連之相關供述、告訴人林麗卿（以林麗華名義加會）、劉啟文、周慧慈（以周惠
慈名義加會）、羅淑華、范富美、蔡淑君、林秀玲及證人葉寶雲（以林秀美名義加會
）之證言、卷附互助會單七紙、上訴人簽發支付會款之支票六張等證據，予以綜合判
斷，因而撤銷第一審關於上訴人部分之判決，改判依牽連犯論處上訴人共同連續行使
偽造私文書，足以生損害於他人罪刑，已詳予說明其所憑之證據及其認定之理由。而
以上訴人雖否認有冒名標會，偽造私文書之犯行，辯稱：互助會係楊秀連為生意上週
轉之用，商請以伊之名義召集，有關互助會員之邀集、開標及收取會款，均由楊秀連
操控，伊僅於開標時在場，有關以林麗華等四人名義標會，楊秀連均稱係經彼等同意
借標，事後始知悉冒標云云。然查林麗卿、劉啟文、周慧慈、葉寶雲等均否認有借標
之事，上訴人及楊秀連亦提不出任何借標之證據，上訴人並承認劉啟文及林秀美之標
單係伊書寫，以及各次標會所得之款係用來抵償伊積欠楊秀連之債務。原判決並參酌
上訴人與楊秀連之供述及卷內相關資料，說明上訴人大都在場主持開標，楊秀連亦均
在場幫忙或主持開標，兩人曾為未到場之會員填寫標單，上訴人既多在現場主持開標
，就未徵得會員名單上之林麗華（本名林麗卿）、劉啟文、林秀美（本名葉寶雲）、
周惠慈（本名周慧慈）之同意，冒名標會之事，自難諉為不知，況該四會苟係楊秀連
個人冒標，上訴人不知情，其得標之會款焉能如上訴人所辯均用以抵充其積欠楊秀連
之債務，於倒會後又由上訴人簽發個人之支票償還周慧慈、林麗卿等人，因認上訴人
與楊秀連係共同犯本件偽造標單冒名標會之事。就上訴人否認犯罪所辯各節，認係卸
責之詞，不足採信，於理由內予以指駁。復明公訴人另起訴上訴人冒用莊敏玲名義
標會，涉犯偽造文書罪嫌部分，尚屬不能證明，因公訴人認此部分與科刑部分有連續
犯之裁判上一罪關係，故不另為無罪之諭知。所為論斷，均有卷存資料可資覆按，從
形式上觀察，並無所謂違背法令之情形。按告訴人林麗卿供稱：「我用林麗華之名字
跟了一會。」（第一審卷第三十九頁背面）；上訴人供稱：「林麗華的本名是林麗卿
，會單冒寫為林麗華。」（原審卷第十四頁）；楊秀連供稱：「標單上會記載（會員
）名字、價錢（標息）。」（第一審卷第二一三頁正面）各等語，參酌卷內之互助會
單，其會員姓名亦記載為「林麗華」（八十六年度偵緝字第四一六號卷第三十六頁）
，原判決因而記載認定上訴人與楊秀連係冒用林麗華（即林麗卿）之名義填寫會員姓
名及標息於標單上等情，並諭知標單上偽造之林麗華署押一枚沒收，自屬有據。查標
單上係填寫會員姓名，而會單上之會員姓名為林麗華而非本名林麗卿，則標單上自無
所謂林麗卿之署押可供沒收，至原判決理由內諸多記載為林麗卿者，亦有記載林麗華
（即林麗卿）者，係因林麗卿於應訊時以其本名為之，關於引述其證言部分，即以其
本名記載，而涉及事實認定如會單姓名者，以林麗華（即林麗卿）記載，觀其全判決
意旨，並無矛盾之情形，不容任意指為違法。原審於訊問時及審判期日調查證據完畢
前，均曾問上訴人「尚有何證據請求調查？」，上訴人均答：「無」，有訊問筆錄及
審判筆錄可稽（原審法院上更(一)卷第十五、二十五頁）。於法律審之本院，始再爭執
未傳訊證人林秀玲、黃天青等，顯非依據卷內資料執為指摘之合法上訴理由。其餘上
訴意旨，並未具體指摘原判決有何違背法令之情形，仍執陳詞或就原判決已調查說明
之事項，或就原審證據取捨及判斷證據證明力之職權行使，漫指原判決關於此部分違
法，再為事實上之爭執，難認係適法上訴第三審之理由，此部分上訴為違背法律上之
程式，應予駁回。
二詐欺部分：
按刑事訴訟法第三百七十六條所列各罪之案件，經第二審判決者，不得上訴於第三審
法院，法有明文。本件上訴人牽連犯詐欺部分，原判決認係成立刑法第三百三十九條
第一項之罪，核屬刑事訴訟法第三百七十六條第四款之案件，依上開說明，既經第二
審判決，自不得上訴於第三審法院。縱此部分與前述上訴人偽造私文書罪部分有牽連
犯關係，為裁判上一罪，但其偽造私文書罪部分之上訴為不合法，本院應從程序上予
以駁回，而無從為實體上判決，對於輕罪部分之此部分，亦無從適用審判不可分原則
，為實體上審判。上訴人竟復一併提起上訴，顯為法所不許，應予駁回。
據上論結，應依刑事訴訟法第三百九十五條前段，判決如主文。
中      華      民      國    九十二    年      四      月      十      日
                              最高法院刑事第三庭
                                  審判長法官  董  明  霈
                                        法官  林  茂  雄
                                        法官  王  居  財
                                        法官  張  祺  祥
                                        法官  李  伯  道
      右正本證明與原本無異
                                              書  記  官
中      華      民      國    九十二    年      四      月     十六     日


司法院資訊處製作；財團法人民間司法改革基金會備份。
